【裁判字號】    97,交聲,3247
【裁判日期】    971215
【裁判案由】    聲明異議
【裁判全文】
臺灣臺中地方法院刑事裁定            97年度交聲字第3247號
原處分機關  交通部公路總局臺中區監理所臺中市監理站
異 議 人即
受 處 分人  甲○○
上列異議人即受處分人因違反道路交通管理處罰條例案件，對於
交通部公路總局臺中區監理所豐原監理站中華民國九十七年十一
月十八日所為之處分（裁稽違字第裁61–HC0000000號裁決書）
，聲明異議，本院裁定如下：
    主    文
原處分關於罰鍰新臺幣肆萬伍仟元及吊扣汽車駕照拾貳月，撤銷
。
前項撤銷罰緩部分，不罰。
    理    由
一、聲明異議意旨略以：受處分人甲○○於民國九十六年七月十
    四日二十時三十二分，騎乘車牌號碼KW5-783號重型機車，
    在臺中縣太平市○○路與中興東路口處，經測試檢定其呼氣
    酒精濃度為0.78mg/l，經臺中縣警察局依道路交通管理處罰
    條例第三十五條第一項第一款規定，以中縣警交字第HC0000
    000號舉發違反道路交通管理事件通知單舉發。嗣並移送臺
    灣臺中地方法院檢察署檢察官偵查，經該署檢察官於九十六
    年七月十六日以九十六年度速偵字第三四七五號為緩起訴處
    分在案。詎原處分機關交通部公路總局臺中區監理所臺中市
    監理站復於九十六年十月九日以裁監稽違字第裁61-HC00000
    00號裁決書，裁處新臺幣（下同）四萬五千元罰鍰，有違一
    事不二罰原則，又因受處分人無機車駕駛執照，而吊扣汽車
    駕駛執照十二個月，此等處分於法未合，爰請求撤銷原處分
    機關裁處之罰鍰及吊扣汽車駕駛執照之處分等語。
二、按汽車駕駛人飲用酒類或其他類似物後，其吐氣所含酒精濃
    度超過每公升Ｏ．二五毫克，不得駕車；駕駛汽車經測試檢
    定酒精濃度超過標準，處汽車駕駛人罰鍰一萬五千元以上六
    萬元以下，並當場移置保管該汽車及吊扣駕駛執照一年，因
    而肇事致人受傷者，並吊扣駕駛執照二年；又汽車駕駛人有
    第三十五條第一項規定之情形者，應接受道路交通安全講習
    ，道路交通安全規則第一百一十四條第二款、道路交通管理
    處罰條例第二十四條第一項第二款、第三十五條第一項第一
    款分別定有明文。再者，一行為同時觸犯刑事法律及違反行
    政法上義務規定者，依刑事法律處罰之。但其行為應處以「
    其他種類行政罰」或得沒入之物而未經法院宣告沒收者，亦
    得裁處之。前項行為如經不起訴處分或為無罪、免訴、不受
    理、不付審理之裁判確定者，得依違反行政法上義務規定裁
    處之。本法所稱「其他種類行政罰」，指下列裁罰性之不利
    處分：限制或禁止行為之處分：限制或停止營業、「吊扣證
    照」、命令停工或停止使用、禁止行駛、禁止出入港口、機
    場或特定場所、禁止製造、販賣、輸出入、禁止申請或其他
    限制或禁止為一定行為之處分，行政罰法第二十六條、第二
    條第一款亦有明定。惟依九十五年二月五日正式施行之行政
    罰法第二十六條第一項規定：「一行為同時觸犯刑事法律及
    違反行政法上義務規定者，依刑事法律處罰之。但其行為應
    處以其他種類行政罰或得沒入之物而未經法院宣告沒收者，
    亦得裁處之」，此乃一行為同時造成刑罰法律與行政秩序罰
    規定發生競合適用之關係時，基於「一事不二罰」之法理，
    經由立法程序確立應以刑罰優先為原則，避免行為人承受過
    度且重複之處罰。此觀該條立法理由明確揭示：「一行為同
    時觸犯刑事法律及違反行政法上義務規定時，由於刑罰與行
    政罰同屬對不法行為之制裁，而刑罰之懲罰作用較強，故依
    刑事法律處罰，即足資警惕時，實無一事二罰再處行政罰之
    必要。且刑事法律處罰，由法院依法定程序為之，較符合正
    當法律程序，應予優先適用。但罰鍰以外之沒入或其他種類
    行政罰，因兼具維護公共秩序之作用，為達行政目的，行政
    機關仍得併予裁處，故為第一項但書規定」，其理益明。是
    以前揭行政罰法中，刑事法律處罰優先且不再處以行政秩序
    罰之目的，既係因為行為人已接受刑罰而足資警惕，且已發
    生懲罰之作用，即無使行為人陷於雙重處罰之不利益，則關
    於刑事法律處罰之範圍自應採取實質認定，凡刑事實體法或
    程序法中所規定客觀上剝奪行為人生命、自由、財產權利，
    主觀上亦因制裁之嚴厲性、痛苦性，其強度足以造成心理強
    制而間接達成矯正教化目的之處遇手段，皆應納入其中，而
    不以形式上符合刑法第三十二條至第三十四條所定主刑及從
    刑種類者為限，始與前揭法律規範之意旨相符。
三、復按汽車駕駛人飲用酒類或其他類似物後，其吐氣所含酒精
    濃度超過每公升零點二五毫克，不得駕車；駕駛汽車經測試
    檢定酒精濃度超過標準，處汽車駕駛人罰鍰一萬五千元以上
    六萬元以下，並當場移置保管該汽車及吊扣駕駛執照一年，
    道路交通安全規則第一百十四條第二款、道路交通管理處罰
    條例第三十五條第一項第一款分別定有明文。復按道路交通
    管理處罰條例第六十八條業於九十四年十二月十四日修正，
    並自九十五年三月一日施行，修正前之道路交通管理處罰條
    例第六十八條規定：「汽車駕駛人，因違反本條例及道路交
    通安全規則之規定，受吊扣或吊銷駕駛執照處分時，吊扣或
    吊銷其持有各級車類之駕駛執照。」修正後之道路交通管理
    處罰條例第六十八條規定：「汽車駕駛人，因違反本條例及
    道路交通安全規則之規定，受吊銷駕駛執照處分時，吊銷其
    持有各級車類之駕駛執照。」該條文修正前，其原提案修正
    條文為：「汽、機車駕駛人，因違反本條例及道路交通安全
    規則之規定，受吊扣或吊銷駕駛執照處分時，吊扣或吊銷其
    違法或違規當時所駕駛車輛之駕駛執照。」立法理由略以：
    「原條文將違法或違規駕駛人所持有各級車類之駕駛執照一
    併吊扣或吊銷，失之過酷，影響人民工作及生活甚鉅，爰修
    正之」等語。是以其立法意旨在於違規行為對道路交通秩序
    之維持及道路交通安全已生較大之影響，故規定吊扣或吊銷
    其持有各級車類之駕駛執照，以限制其繼續駕車行駛道路之
    權利。其係屬駕駛行為之限制，並不因所持駕駛執照種類不
    同而有所差異。最後通過之修正條文，係將道路交通管理處
    罰條例第六十八條原有條文中之「吊扣或」三字刪除各情，
    有立法院交通委員會九十四年十月五日台立交字第○九四二
    四○○一五三號函附道路交通管理處罰條例第六十八條審查
    報告可參（參立法院公報第九四卷第七○期第一三五頁至第
    一三八頁）。參照上開立法理由及立法經過，依修正後之條
    文，按上開規定受「吊銷駕照」處分者，仍維持吊銷其持有
    各級車類之駕駛執照。至於受「吊扣駕照」處分者，則僅「
    吊扣」其違法或違規當時所駕駛車輛之駕駛執照，不再吊扣
    其持有各級車類之駕駛執照，此觀之立法理由及立法經過至
    明（臺灣高等法院臺中分院九十六年度交抗字第一三六號、
    第六四八號交通事件裁定意旨參照）。
四、經查：
(一)、受處分人上開時地，駕駛上開機車，為警查獲時，並測得其
    呼氣所含酒精成份為每公升Ｏ．七八毫克，業經臺灣臺中地
    方法院檢察署檢察官於九十五年十月十一日，以九十五年度
    偵字第二一六Ｏ一號為緩起訴處分，期間為一年。受處分人
    應於收受該署檢察官執行緩起訴處分命令通知書後二個月內
    ，向國庫支付四萬元，且受處分人業已依限繳納。該緩起訴
    處分業於九十六年十二月十九日屆滿，未經撤銷等情，有臺
    灣高等法院被告前案紀錄表、上開緩起訴處分書各一紙在卷
    可參。
(二)、依刑事訴訟法第二百五十三條之二規定，檢察官為緩起訴處
    分，得命被告於一定期間內履行「向公庫或指定之公益團體
    支付一定之金額」，此一命被告為金錢給付的部分，應得被
    告之同意。命被告為金錢給付部分，並得為民事強制執行名
    義。檢察官課被告以上之負擔，由於此負擔雖非「刑罰」，
    但性質上可謂實質的制裁，且造成被告權利受限制的影響。
    則受處分人上開違反刑事法律禁止規範之犯罪事實既已明確
    ，僅因檢察官採取緩起訴處分之替代性刑事處遇手段，未將
    該案逕行起訴或聲請簡易判決處刑，致其後適用之刑事訴訟
    程序有所區別。然就受處分人負有支付一定金額予檢察官指
    定機構之義務觀察，其如未在上開指定期間內確實履行義務
    ，依刑事訴訟法第二百五十三條之三第一項第三款之規定，
    受處分人將遭受撤銷緩起訴處分之不利益；反之，倘其確實
    遵守並履行各項緩起訴條件，除非合於刑事訴訟法第二百六
    十條所定情形之一，否則受處分人即無再就同一案件遭受刑
    事訴追之虞。從而，受處分人已因上開緩起訴處分而剝奪其
    財產權，而上開金錢給付義務亦具有強制性、懲罰性，雖不
    若易科罰金係以支付金錢作為自由刑之替代。惟經由緩起訴
    處分條件之履行使其免於遭檢察官發動起訴程序，仍具有替
    代刑罰之效果。準此，廣義而言，應屬前揭所稱之「實質刑
    事法律處罰」，而有行政罰法第二十六條第一項「一事不二
    罰」規定之適用。至法務部九十五年五月二十五日法律字第
    ○九五○七○○三九三號函雖謂：行政罰法第二十六條第二
    項所稱「不起訴處分」包括「緩起訴處分」在內等語，惟該
    項乃例外得裁處行政秩序罰之補充規定，參諸該條文係將「
    不起訴處分」、「無罪」、「免訴」、「不受理」、「不付
    審理」等不能證明刑事被告犯罪或未曾使其實際接受刑罰之
    情形逐一臚列，顯然與該條第一項所指發生處罰競合之前提
    要件尚有未合，故有第二項仍依違反行政法上義務規定裁處
    之必要。本件緩起訴處分既非不能證明行為人之犯罪事實，
    且有支付一定金額之實質處罰，自與上開行政罰法第二十六
    條第二項列舉之不起訴處分等情形迥然有別，仍無從遽為比
    擬而為相同之處置。若非如此，則刑事被告如經法院循審判
    程序判處罰金或得以易科罰金之拘役或有期徒刑，均得以援
    用行政法罰第二十六條第一項之規定，免於處以行政秩序罰
    之雙重不利益；至於藉由緩起訴處分而節省司法資源者，在
    基於實質懲罰目的而其財產權遭受剝奪之餘，卻仍需繳納一
    定金額之行政罰鍰，其結果勢必降低刑事被告接受緩起訴處
    分之意願，而反噬緩起訴處分替代繁複刑事審判程序之制度
    性機能。準此以言，行政罰法第二十六條第二項既未將緩起
    訴處分列舉其中，本於「例外規定從嚴解釋」之法理及前揭
    說明，自不能將條文中「不起訴處分」之範圍，擴及於性質
    顯不相同之「緩起訴處分」，且亦非得以具體個案中比較
    當事人實質上是否影響其財產權利（緩起訴可能係無負擔之
    緩起訴，而緩刑亦可能無負擔，惟均不影響其刑事處分之性
    質），或其影響當事人財產權利之輕重比較，憑為有無前揭
    行政罰法「一事不二罰」規定適用之標準。另道路交通管理
    處罰條例第三十五條規定之裁處，含有罰鍰及吊扣駕照，分
    屬行政罰法中之裁罰，有對於過去違反義務行為處罰之「秩
    序罰」（指罰鍰），以及對於預防將來再犯危險之「管制罰
    」（指吊扣駕照）。前者對於過去義務違反而為秩序罰之目
    的，與刑事制裁酒醉駕車所欲達到保護交通安全之目的相同
    ，二者既為相同之目的，則處以較重之刑事制裁為已足，自
    無重複處罰行政罰之必要。綜上，本件對於性質相同之金錢
    裁罰，已依懲罰作用較強之刑事法律制裁後，即無再依行政
    法為相同處罰之理。原處分機關就此未予詳查，遽予裁罰，
    尚有未洽。是本件之異議為有理由，原處分應予撤銷，並由
    本院諭知受處分人該部分不罰。
(三)、受處分人係駕駛機車並非汽車而，酒後駕車之違規，原處分
    機關卻裁處吊扣受處分人汽車駕駛執照。如前所述，修正後
    道路交通管理處罰條例第六十八條之規定，汽車駕駛人因違
    反道路交通管理處罰條例及道路交通安全規則之規定，受「
    吊扣」駕駛執照處分時，僅能「吊扣」違規當時所駕駛車輛
    之駕駛執照，不能再「吊扣」其持有各級車類之駕駛執照。
    故原處分機關於作成吊扣汽車駕駛執照處分時，應就行為人
    所應吊扣之駕駛執照種類予以限定，始符合依法行政原則。
    是依前述受處分人依法所受之處分應為限制其駕駛重型機車
    之權利，而受處分人持有之駕駛執照為汽車駕駛執照，並未
    領有重型機車駕駛執照，自無從繳交重型機車駕駛執照可供
    吊扣，若因受處分人無重型機車駕駛執照可供吊扣，而吊扣
    受處分人之汽車駕駛執照，此舉顯然將剝奪受處分人駕駛汽
    車之權利，對受處分人之權利造成極大之損害，復與現行之
    道路交通管理處罰條例第六十八條之規定未合，故受處分人
    此部分異議理由，自屬可採。至於受處分人並無機車駕照駕
    駛行為部分，尚得另由受處分機關依法裁處。
五、據上論斷，應依道路交通管理處罰條例第八十七條第二項，
    道路交通案件處理辦法第二十條前段，裁定如主文。
中    華    民    國    97    年    12    月    15    日
                      交通法庭  法  官  劉邦繡
上正本證明與原本無異。
如不服本裁定應於送達後五日內向本院提出抗告狀。
                                書記官  何俞瑩
中    華    民    國    97    年    12    月   15     日


司法院資訊處製作；財團法人民間司法改革基金會備份。
